最高法院刑事判決　　　　　　九十六年度台上字第五四九二號
上　訴　人　甲○○
　　　　　　乙○○
　　　　　　丙○○
共　　　同
選任辯護人　詹益煥律師
上列上訴人等因殺人未遂等罪案件，不服台灣高等法院中華民國
九十四年一月六日第二審判決（九十三年度上訴字第二四八七號
，起訴案號：台灣台北地方法院檢察署九十二年度偵字第一二二
一九、一二七七九號），提起上訴，本院判決如下：
    主  文
原判決關於甲○○、乙○○、丙○○共同連續殺人未遂部分撤銷
，發回台灣高等法院。
其他上訴駁回。
    理  由
壹、撤銷發回（即甲○○、乙○○、丙○○共同連續殺人未遂）
　　部分：
本件原判決維持第一審論處上訴人甲○○、乙○○、丙○○共同
連續殺人未遂罪刑（甲○○累犯）之判決，駁回其等對此部分之
第二審上訴，固非無見。
惟查：（一）審理事實之法院，對於與被告被訴事實有關之證據
，應從各方面詳予調查，以期發現真實，苟有與待證事實相關之
證據尚未查竣，即難為有利或不利於被告之判斷。又刑法殺人未
遂罪與傷害罪之成立，均以被害人未發生死亡之結果為其要件。
至其間之區別，應綜合行為人之犯罪動機、手段、所使用之兇器
、選擇之身體部位、下手之輕重、致傷之程度，甚或事前之放話
、事中之言語、表情、事後之處置方式及與被害人平日之關係等
各種具體狀況，而為判斷，不能僅以其中一、二情狀，遽行認定
之。原判決事實欄記載：上訴人甲○○、乙○○及丙○○共同基
於殺人之概括犯意聯絡，由甲○○、乙○○及丙○○分持己有之
菜刀、螺絲起子及西瓜刀各一把，前往告訴人簡永春住處，由甲
○○持菜刀向簡永春頭部揮砍而砍中簡永春舉起用以阻擋之左手
臂，另由乙○○持螺絲起子刺向簡永春左胸部，丙○○則持西瓜
刀向簡永春頭部、背部等身體部位揮砍，致簡永春受有頭皮撕裂
傷、前臂切割傷併肌腱斷裂及軀幹多處切割傷等傷害；適簡永春
之前妻即告訴人蔡美月見狀欲加以制止時，甲○○、乙○○及丙
○○三人復承前殺人之概括犯意聯絡，由甲○○持菜刀揮砍趴在
簡永春身上之蔡美月而砍中蔡美月舉起用以阻擋之左手小指，另
由乙○○持螺絲起子刺向蔡美月左手臂、左大腿，並拉扯蔡美月
之頭髮，而丙○○則持西瓜刀向其揮砍，致蔡美月因而受有左手
小指切割傷併肌腱斷裂、及頭部外傷等傷害，嗣經簡永春及蔡美
月奮力抵抗，始倖免於難等情。論處甲○○、乙○○、丙○○以
共同連續殺人未遂罪刑。然依簡永春、蔡美月之急診病歷、急診
醫囑單、急診護理紀錄等件（附於原審卷第一一三至一一八頁）
觀之，簡永春受傷後於民國九十二年五月六日二十時十五分就醫
，同日二十二時五十分離開醫院，蔡美月受傷後於九十二年五月
六日二十時三十分就醫，同日二十二時五十分離開醫院，分別於
醫院停留二小時三十五分、二小時二十分，二人均未住院。簡永
春所受之傷最重者為「八公分〤二公分〤二公分」即前臂切割傷
併肌腱斷裂，蔡美月所受之傷最重者為「三公分〤０點五公分〤
０點五公分」即左手小指切割傷併肌腱斷裂，而診斷證明書上所
載之頭部外傷，於急診病歷上並未以圖示。另依證人曾彩惠於第
一審作證時，證稱：伊有看到簡永春被甲○○壓住，簡永春的手
，甲○○的眉毛部位有流血等語，而就「你開門看到簡永春被甲
○○壓住，剛才你提到乙○○、丙○○在甲○○旁邊做什麼？」
證稱：「乙○○、丙○○在與簡永春吵架，乙○○、丙○○沒有
壓住簡永春，只有站在旁邊而已。」等語（見第一審卷第一九六
頁）。當時乙○○、丙○○分別持有扣案之螺絲起子、西瓜刀，
此為原判決所認定之事實，如其等確有殺害簡永春之故意，何以
未於簡永春被甲○○壓住之際，實行殺害簡永春之行為，而僅站
在旁邊與簡永春吵架？原判決未併審酌簡永春、蔡美月之急診病
歷、急診醫囑單、急診護理紀錄上相關記載或圖示，以認定告訴
人簡永春、蔡美月之傷勢，亦未斟酌證人曾彩惠前開證言，說明
何以不足為有利於上訴人等之認定之取捨理由，逕依憑診斷證明
書與照片，即認簡永春、蔡美月所受之傷勢，「遍及身體重要部
位」（見原判決第十頁），並據為論斷上訴人等主觀上有殺人之
故意，尚難謂無調查職責未盡及理由欠備之違誤。（二）刑法第
二十八條之共同正犯，指兩個以上之單獨正犯，基於共同之行為
決意，朝同一目標，各自分擔犯罪行為之一部或全部，或一同實
施構成要件之行為而言，若非以自己共同犯罪之意思，而係行為
者，各有其目的，各就其行為負責，即無所謂犯意之聯絡與行為
之分擔可言，無共同正犯適用之餘地。原判決就甲○○、乙○○
、丙○○關於殺害簡永春未遂，及其後殺害蔡美月未遂之行為，
其三人如何具有殺人概括犯意之聯絡，並為行為分擔，未說明其
所憑之證據及得心證之理由，自屬判決理由不備。以上或為上訴
意旨所指摘，或為本院得依職權調查之事項，應認原判決關於甲
○○、乙○○、丙○○共同連續殺人未遂部分有撤銷發回更審之
原因。另刑法部分修正條文於九十四年二月二日公布，並自九十
五年七月一日施行，其中第二十八條、第四十七條均已修正、第
五十六條連續犯之規定，業已刪除，案經發回，併請注意為修正
前後法律之比較適用，附此敘明。
貳、駁回 （即甲○○常業重利、傷害，乙○○重利、傷害）部分
　　：
一、甲○○常業重利部分
按上訴得對於判決之一部為之，未聲明為一部者，視為全部上訴
，刑事訴訟法第三百四十八條第一項定有明文。又刑事訴訟之上
訴制度，其允許受不利益判決之被告上訴，乃在許其為自己之利
益請求救濟，故被告不得為自己之不利益提起上訴。本件上訴人
甲○○被訴殺人等罪案件，其不服原審判決，於九十四年一月二
十八日提起上訴，並未聲明為一部上訴，自應視為全部上訴。其
中被訴常業重利部分，原判決係維持第一審諭知無罪之判決，駁
回檢察官就此部分在第二審之上訴。則原判決關於此部分即非不
利於甲○○，甲○○竟仍一併提起上訴，顯與被告為自己利益請
求救濟之上訴制度本旨有違，此部分上訴，自非合法，應予駁回
。
二、甲○○傷害，乙○○重利、傷害部分
按刑事訴訟法第三百七十六條所列各罪之案件，經第二審判決者
，不得上訴於第三審法院，為該法條所明定。本件上訴人甲○○
被訴傷害部分，原審係維持第一審依刑法第二百七十七條第一項
之傷害罪論處罪刑之判決；上訴人乙○○重利、傷害部分，原審
係維持第一審分別依刑法第二百七十七條第一項之傷害罪、第三
百四十四條之重利罪（重利部分，起訴法條係行為時刑法第三百
四十五條之常業重利罪，惟經第一審法院變更起訴法條改依刑法
第三百四十四條之重利罪判決，原審予以維持，附予敘明）論處
罪刑之判決，核均屬刑事訴訟法第三百七十六條第一款之案件。
依前開說明，既經第二審判決，自不得上訴於第三審法院，甲○
○、乙○○猶提起上訴，顯為法所不許，關於甲○○傷害，乙○
○重利、傷害部分，亦均應駁回。
據上論結，應依刑事訴訟法第三百九十七條、第四百零一條、第
三百九十五條前段，判決如主文。
中　　華　　民　　國　九十六　年　　十　　月　 十七 　日
                      最高法院刑事第六庭
                          審判長法官  呂　潮　澤
                                法官  吳　昆　仁
                                法官  孫　增　同
                                法官  吳　　　燦
                                法官  李　英　勇
      本件正本證明與原本無異
                                      書  記  官
中　　華　　民　　國　九十六　年　　十　　月　二十三　日
                                                      Ｑ
